---
title: "Identidad de género en el Censo 2022"
date: "2026-07-01"
documentclass: extarticle
output: pdf_document
header-includes:
  - \usepackage{tgheros}
  - \renewcommand{\familydefault}{\sfdefault}
  - \usepackage[margin=3cm]{geometry}
---

```{r setup, include=FALSE}
knitr::opts_chunk$set(echo = FALSE)

knitr::knit_hooks$set(inline = function(x) {
  if (is.numeric(x)) {
    format(x, big.mark = ".", decimal.mark = ",", scientific = FALSE)
  } else {
    x
  }
})
```
En este ejercicio vamos a averiguar cuantas personas trans/travesti viven en la Argentina, de acuerdo al Censo 2022. Para ello, primero vamos a cargar las bases del Redatam del CENSO 2024.

Estas bases estuvieron disponibles para el paquete RedatamX hasta el 4 de mayo de 2026, muy poquito. Ahora es un poco más dificil conseguirlas online, pero por eso vamos a usar las que ya había descargado, que las subí a una carpeta del google drive. Habrá que descargar la carpeta del siguiente link [https://drive.google.com/drive/folders/17E6uIojZfb6mDiVap-ALPhdPtKCJTgAI?usp=sharing](https://drive.google.com/drive/folders/17E6uIojZfb6mDiVap-ALPhdPtKCJTgAI?usp=sharing), y descomprimirlo en una carpeta en sus Documentos, identificable.

Una vez que tienen la carpeta descargada y extraida, vamos a cargar los paquetes. Si no los tienen instalados, habrá que instalarlos con `install.packages("")`

```{r, eval=TRUE, echo =TRUE, message=FALSE, warning=FALSE}
#Instalo los paquetes si no los tengo instalados (solo se instalan una vez)
# install.packages("tidyverse") #ojo con las comillas
# install.packages("redatam")
# install.packages("flextable")

# Cargo los paquetes 
library(redatamx)
library(tidyverse)
library(flextable)

```

Una vez cargados los paquetes vamos a trabajar con el RedatamX. Este es un paquete que permite manipular el Censo desde R.

```{r, echo =TRUE, warning=FALSE}

# Apuntá al archivo .rxdb (el diccionario principal)
dic <- redatam_open('/home/demian/Documentos/ESPEJO/Rcran/Censo 2022/bases_censo2022_RedatamX/Base_PO_A_IG/cpv2022.rxdb')

# Ver las entidades disponibles (VIVIENDA, HOGAR, PERSONA, etc.)
# redatam_entities(dic)

# Ver variables de una entidad
personas<-redatam_variables(dic, "PERSONA")

set_flextable_defaults(  #un poco de diseño para la tabla
  font.family = "Arial",
  big.mark = ".",
  decimal.mark = ","
)

# Ver los valores/etiquetas de identidad de género
identidad <- redatam_query(dic, "freq PERSONA.P03") %>% 
  mutate(porc = round(value / sum(value) * 100, 2))
flextable(identidad) %>% 
  autofit()

tt <- c("Mujer trans/travesti", "Varón trans/masculinidad trans", "No binario", "Otra identidad/ninguna de las anteriores")

```

Bien, aca ya tenemos los primeros datos interesantes. Según el censo hay `r identidad[identidad$P031_label == "Mujer trans/travesti", 3]` Mujeres trans/travesti, y  `r identidad[identidad$P031_label == "Varón trans/masculinidad trans", 3]` Varones trans/travesti. Asimismo, `r identidad[identidad$P031_label == "No binario", 3]` personas No binarie. 

Si sumamos todas las identidades de la diversidad sexual totalizan \colorbox{yellow}{`r sum(identidad$value[identidad$P031_label %in% tt])`} personas.

### Cruce con sexo asignado al nacer

Podemos cruzar ahora estas identidades con la pregunta 2, "Sexo asignado al nacer", para ver bien como es el tema de la identidad de género

```{r, echo=TRUE, warning=FALSE}
trans_nacion <- redatam_query(dic, "freq PERSONA.P02 by PERSONA.P03")  
flextable(trans_nacion) %>% 
  autofit() %>% 
  fit_to_width(max_width = 5.9)

```

Oooops. Vemos que está lleno de errores. Varios cruces son imposibles, y aca se ve que son mayoritarios. Por ejemplo, sería imposible que una persona de sexo asignado al nacer "Mujer", sea luego "Mujer trans". Lo mismo con los Varons y Varones Trans. Luego, hay Varones que tuvieron su sexo asignado al nacer como "Mujer", lo que nos indica que son varones Trans, y están clasificados en la tabla como varones. Este cruce nos muestra que es necesario hacer varias correcciones:

```{r, echo= TRUE, warning=FALSE}

trans_corr <- trans_nacion %>% 
  mutate(identidad = case_when(
    P021_label == "Mujer/Femenino" & P032_label %in% c("Mujer", "Ignorado") ~ "Mujer Cis", 
    P021_label == "Mujer/Femenino" & P032_label %in% c("Mujer trans/travesti", "Varón", "Varón trans/masculinidad trans", "Otra identidad/ninguna de las anteriores") ~ "Varon TT",
    P021_label == "Varón/Masculino" & P032_label %in% c("Varón", "Ignorado") ~ "Varon Cis",
    P021_label == "Varón/Masculino" & P032_label %in% c("Mujer trans/travesti", "Mujer", "Varón trans/masculinidad trans", "Otra identidad/ninguna de las anteriores") ~ "Mujer TT",
    P032_label == "No binario" ~ "No Binarie", 
    P032_label == "Prefiero no contestar" ~ "NS/NC"
  )) %>% 
  group_by(identidad) %>% 
  summarise(total = sum(value)) %>% 
  mutate(porc = round(total/sum(total)*100, 2))

flextable(trans_corr) %>% 
 autofit() %>% 
  fit_to_width(max_width = 5.9)
```
Ahora los datos nos muestran otra cosa. 

Con las correcciones necesarias, las identidades de la diversidad sexual son \colorbox{yellow}{`r sum(trans_corr$total[trans_corr$identidad %in% c("Mujer TT", "Varon TT", "No Binarie")])`} personas. Más del doble que con la versión original.
